【裁判字號】    91,重上,11
【裁判日期】    920616
【裁判案由】    給付工程款
【裁判全文】
臺灣高等法院民事判決                              九十一年度重上字第一一號
    上  訴  人  台北縣三重市公所
    法定代理人  李乾龍
    訴訟代理人  林孟信
                吳進生
    被上訴人    陳福助即陳福助建築師事務所
    訴訟代理人  翁顯杰律師
    複代理人    許振昌
右當事人間請求給付工程款事件，上訴人對於中華民國九十年十一月二十一日臺灣板
橋地方法院九十年度訴字第一五三九號第一審判決提起上訴，本院判決如左：
    主      文
上訴駁回。
第二審訴訟費用由上訴人負擔。
    事實及理由
一、上訴人法定代理人更易為李乾龍，有市長當選證書為憑，經其具狀聲明承受訴訟
    ，於法核無不合，應予准許。
二、本件被上訴人原起訴之聲明為請求上訴人應給付被上訴人新台幣（下同）四百二
    十三萬六千零六十元及自民國八十五年十二月三日起至清償日止，按年息百分之
    五計算之利息，嗣於起訴狀繕本送達上訴人後將訴之聲明變更為請求給付被上訴
    人九十萬九千九百十七元，此屬減縮應受判決事項之聲明，依民事訴訟法第二百
    五十五條第一項第三款規定，應予准許，合先敘明。
三、被上訴人主張上訴人前為辦理台北縣三重高中操場興建地下停車場工程設計，於
    八十四年四月十九日與被上訴人簽訂委託設計服務契約，其中第六條約定「於被
    上訴人設計完成一年內，若因上訴人因素致使本工程無法發包時，上訴人應按工
    程設計預算書送審修正後金額以百分之一點五計算公費支付被上訴人」，嗣被上
    訴人已於八十四年十月二十日完成系爭工程設計監造案之預算書送審，且於同年
    十一月二十七日修正完成，然上訴人卻遲遲不依法發包興建，已逾前開合約所定
    之一年期限，被上訴人遂於八十五年十二月三日函請上訴人依約給付百分之一點
    五之公費，卻毫無下文，經被上訴人一再催促，上訴人竟分別於八十七年四月十
    日及同年七月四日二次來函要求被上訴人對該預算書作局部修正，藉故推託，被
    上訴人再於八十八年四月八日、八十八年八月二十六日、八十九年七月二十六日
    及九十年二月七日要求給付上開公費，上訴人依然置之不理，經被上訴人提起本
    件訴訟後，上訴人始於九十年七月二日依約給付設計公費三百九十七萬零五百五
    十一元，唯仍拒不給付遲延利息，爰本於本件契約第六條之約定及民法第二百零
    五條之規定，請求上訴人給付自八十五年十二月三日起至九十年七月二日止之法
    定遲延利息，共計九十萬九千九百十七元。
四、上訴人則以被上訴人所為之預算書須經其審查符合契約規範後才須給付報酬，被
    上訴人雖於八十四年十一月二十七日應上訴人要求補送設計資料，惟關於水電工
    程、停車管理設備、消防等項之工程預算書，價格多列，接地棒又安全性不足，
    迭經上訴人以電話通知修正，或於八十七年四月十日及七月四日二度通知被上訴
    人補正相關資料，期間被上訴人雖亦取回相關資料修正，但修正結果送審仍未符
    契約工程規範，上訴人遂再於九十年四月二十六日函請被上訴人修正關於本件工
    程預算書之「鋼管鷹架及護網」及「鋁窗」部分，經被上訴人於九十年五月中旬
    完成修正程序後，上訴人業已於同年七月二日給付公費三百九十七萬零五百五十
    一元，且給付之時間合於前揭契約第六條「於設計完成一年內」之約定，並無遲
    延，從而被上訴人請求遲延利息，顯無理由等語，以為抗辯。
五、被上訴人主張上訴人前為辦理三重高中操場興建地下停車場工程設計，於八十四
    年四月十九日與被上訴人簽訂委託設計服務契約，嗣被上訴人已於八十四年十月
    二十日提出本件工程設計監造案之預算書送審，並於同年十一月二十七日應上訴
    人要求補送設計資料，而該工程逾一年未能發包，經被上訴人於八十五年十二月
    三日函請上訴人依本件契約第六條給付百分之一點五之設計公費後，上訴人復於
    八十七年四月十日及同年七月四日函請被上訴人就該預算書之部分項目進行修正
    ，九十年四月二十六日又再次函請被上訴人修正該預算書之「鋼管鷹架及護網」
    及「鋁窗」部分，被上訴人亦均依上訴人所請進行修正，直至九十年七月二日上
    訴人始依該契約第六條約定，給付被上訴人設計公費共計三百九十七萬零五百五
    十一元之事實，業據被上訴人提出工程委託契約書、台北縣三重市公所八十七年
    四月十日八十七北縣重工字第七四九四五號函、八十七年七月四日八十七北縣重
    工字第七八八七八號函、九十年四月二十六日九○北縣重工字第一九五七○號函
    、八十四年十月二十日（８４）陳字８４０２ＳＣ－０９號函、八十五年十二月
    三日（８５）陳字８４０２ＳＣ－１４號函、八十八年四月八日（８８）陳字第
    ８４０２ＳＣ－１６號函影本、八十八年八月二十六日（８８）陳建師字第８４
    ０２ＳＣ－１７號函影本、八十九年七月二十六日（８８）陳建師字第８４０２
    ＳＣ－１８號函影本、九十年二月七日（８４）陳建師字第８４０２ＳＣ－１９
    號函各一紙為證，且為上訴人所不爭執，並另提出三重市公所黏貼憑證用紙影本
    一紙為證，是被上訴人前開主張，堪信為真實。
六、本件兩造爭點，厥在於上訴人究應於何時給付公費？即本件契約第六條所謂之「
  (一)被上訴人受託之工程設計項目，依兩造所簽訂之工程委託設計服務契約書第一條
    第二項之約定，包括初步設計、細部設計、施工規範之編擬、工程數量之估算、
    機電設備之選擇及規範之編擬、施工計劃與施工進度之擬定、工程成本之分析與
    估價、財務計畫之釐訂、工程發包預算書與招標文件之編擬、機電設備維護與運
    轉手冊之編擬及辦理交通環境影響評估、初期規劃報告、期中規劃報告、期末規
    劃報告等十一項，可知工程預算書之擬定，確為被上訴人依約所應完成之主給付
    義務。依上開契約第四條約定：「乙方（被上訴人）應自本約訂立日起，至民國
    八十四年九月三十日前提送工程設計圖說、結構計算書、建築鑽探資料等送請甲
    方（上訴人）審查。並於八十四年十月二十日前提送工程預算書，供甲方審查，
    俟甲方審定後，立即提送相關資料申請建造執照」，第五條逾期罰款部分，則約
    定：「乙方未能依第四條期限完成設計工時或設計案件退回修正，應於七日內送
    回甲方，否則每逾期壹日由甲方扣罰酬金千分之壹：：」，被上訴人於八十四年
    十月二十日提出本件工程設計監造案之預算書送審，並於同年十一月二十七日應
    上訴人要求補送設計資料，與契約並無不合。雖然，兩造契約就上訴人對於被上
    訴人所提預算書審查期限並無約定，然基於契約雙方之對等公平性，且參之第四
    條所謂：「俟甲方審定後，立即提送相關資料申請建造執照」，以及第六條約定
    ：「乙方設計完成一年內，若因甲方因素致本工程無法發包時，甲方應按工程設
    計預算書送審修正後金額以百分之一點五計算公費付給乙方。」，上訴人自不應
    拖延預算書之審查。上訴人雖辯稱其於被上訴人提出預算書後，於八十七年四月
    十日以前，即多次通知被上訴人來更正預算書，然為被上訴人否認，上訴人就此
    不能舉證以實其說，尚不足採。
  (二)上訴人雖稱被上訴人於九十年四月二十六日時給付義務仍未完成，經查被上訴人
    完成之工程預算書，共分建築工程、消防工程、機械停車設備及管理系統及水電
    工程四部分而編擬成四冊，上訴人雖曾於八十七年四月十日、七月四日及九十年
    四月二十六日發函請求被上訴人修正預算書內容，然核其項目大致均為文字用語
    及工程預算之修正或刪除，此有台北縣三重市公所函文暨修正前後之工程預算書
    、單價分析表影本一份及工程預算書四冊在卷可參，此種修正或刪除，對照工程
    預算書共四冊之編擬，均屬細項，尚難認已構成何等給付上之瑕疵；況證人即曾
    負責上訴人公所水電工程業務之李瑞基亦到庭證述：「本件工程案，在我八十七
    年三月離職之前，我是負責上訴人水電工作的業務，我要離職前約一月份有打電
    話請被上訴人來拿圖修正預算書，因為要求接地銅板的標準不一樣，這是預算書
    的一個小項。結果他沒有來改，我就離職了。因為他們提出的計劃書內容，因為
    這一項並不符合我們的安全要求，所以要他們把接地棒改成接地銅板。．．．。
    」等語，可認被上訴人縱曾依上訴人所請將原先設計之接地棒改為接地銅板，惟
    此僅屬工程預算書中之單一細項，且乃係配合上訴人之安全需求所為，而兩造簽
    訂之工程委託設計服務契約書，其中並未事先對被上訴人之設計訂定何種特別標
    準，則被上訴人之給付義務，自以依通常之設計標準提出給付即足，被告當不得
    以事後自身之安全要求，逕認被上訴人有何不完全給付之情事。何況，自八十四
    年十一月二十七日上訴人收受被上訴人補送設計資料後，至八十七年間，被上訴
    人曾多次請求給付公費，上訴人均未曾表示預算書尚未完成，足徵上訴人亦認被
    上訴人已完成給付。
  (三)又查上訴人已於同年七月二日給付被上訴人公費三百九十七萬零五百五十一元完
    畢，並未主張契約第五條之逾期扣款，上訴人屬公家機關，並有議會監督行政，
    且當時被上訴人又曾於九十年二月七日發函通知上訴人將追訴利息一事（原審支
    付命令卷原證七），倘上訴人果認被上訴人有遲延情事，衡情應會主張契約約定
    之逾期罰款權利，而非如數給付，且依契約第六條係謂設計完成一年內，上訴人
    無法發包工程，才須比例給付公費，上訴人既稱被上訴人於九十年五月間，才完
    成設計，又何必急於同年七月二日給付公費，應是認為被上訴人並無遲延情事，
    且早已完成給付。是上訴人抗辯被上訴人所提之預算書一再修正，顯有重大瑕疵
    ，已構成不完全給付之債務不履行云云，亦屬無據，
七、被上訴人既於八十四年十月二十日提出本件工程設計監造案之預算書送審，並於
    同年月二十七日完成補送資料，自應認被上訴人已依約完成工作，上訴人因自己
    因素致工程未能發包，被上訴人仍自完成工作之時起一年後，即享有依該契約第
    六條所約定之報酬請求權，今被上訴人於八十五年十二月三日請求上訴人給付公
    費，上訴人遲至九十年七月二日始為給付，顯有遲延，從而被上訴人另本於民法
    第二百零五條規定，請求上訴人給付公費金額三百九十七萬零五百五十一元之自
    八十五年十二月三日起至九十年七月二日止，按週年利率百分之五計算之遲延利
    息，共計九十萬九千九百十七元，為有理由，應予准許。原審判命上訴人如數給
    付，並為准免假執行之諭知，於法並無不合。上訴意旨指摘原判決不當，求予廢
    棄改判，為無理由，應予駁回。
八、據上論結，本件上訴為無理由，依民事訴訟法第四百四十九條第一項、第七十八
    條、第八十五條第一項前段，判決如主文。
中      華      民      國    九十二    年      六      月     十六     日
                              民事第七庭
                                  審判長法  官  王  仁  貴
                                        法  官  陳  金  圍
                                        法  官  陳  玉  完
右正本係照原本作成。
不得上訴。
中      華      民      國    九十二    年      六      月     十七     日
                                        書記官  張  淑  芬
附註：
民事訴訟法第四百六十六條之一（第一項、第二項）：
對於第二審判決上訴，上訴人應委任律師為訴訟代理人。但上訴人或其法定代理人具
有律師資格者，不在此限。
上訴人之配偶、三親等內之血親、二親等內之姻親，或上訴人為法人、中央或地方機
關時，其所屬專任人員具有律師資格並經法院認為適當者，亦得為第三審訴訟代理人
。


司法院資訊處製作；財團法人民間司法改革基金會備份。
